【裁判字號】    97,上易,7
【裁判日期】    970924
【裁判案由】    確認通行權存在
【裁判全文】
臺灣高等法院高雄分院民事判決           97年度上易字第7號
上  訴  人  丁○○
            甲○○
共      同
訴訟代理人  鄧國璽律師
被  上訴人  丙○○
            乙○○
共      同
訴訟代理人  楊水柱律師
上列當事人間請求確認通行權存在事件，上訴人對於中華民國96
年11月9 日台灣屏東地方法院96年度訴字第18號所為第一審判決
提起上訴，本院於民國97年9 月3 日言詞辯論終結，判決如下：
    主    文
上訴駁回。
第二審訴訟費用由上訴人甲○○負擔七分之六，餘由上訴人丁○
○負擔。
    事實及理由
一、被上訴人起訴主張：被上訴人與訴外人黃永昌、曾雄昌、黃
    鳳昌及曾吉雄所共有之坐落屏東縣內埔鄉○○段449 地號土
    地（下稱復興段449 地號土地），因與公路無適宜之聯絡，
    而成袋地，現由被上訴人丙○○於該土地上經營「佳家福傢
    俱行」，被上訴人乙○○亦居住於該土地上，渠等平日均經
    由相鄰之國有地即同段430 地號土地及上訴人丁○○所有之
    同段427 地號、上訴人甲○○所有之同段428 地號土地（下
    分稱系爭427 、428 地號土地），通行至屏東縣內埔鄉○○
    路，詎上訴人2 人近日竟拒絕被上訴人通行，並載運磚塊傾
    倒於渠等所有之系爭土地，阻斷被上訴人對外之聯絡，爰依
    民法第787 、767 條之規定，提起本訴。並聲明：(一)確認被
    上訴人丙○○就上訴人丁○○所有，坐落屏東縣內埔鄉○○
    段427 地號土地如附圖所示編號B3部分，面積6.15平方公尺
    之土地有通行權存在；就上訴人甲○○所有，坐落同段428
    地號土地如附圖所示編號B2部分，面積42.56 平方公尺之土
    地有通行權存在。上訴人2 人並不得為任何阻礙被上訴人丙
    ○○通行之行為。(二)確認被上訴人乙○○就上訴人丁○○所
    有，坐落同上段427 地號土地如附圖所示編號A3部分，面積
    6.42平方公尺之土地有通行權存在；就上訴人甲○○所有，
    坐落同段428 地號土地如附圖所示編號A2部分，面積0.03平
    方公尺之土地有通行權存在。上訴人2 人並不得為任何阻礙
    被上訴人乙○○通行之行為。
二、上訴人則以：
  (一)被上訴人所有之復興段449 地號土地，舊地號為屏東縣內埔
    鄉○○○段754-17地號，於民國62年9 月1 日由同段754-3
    地號土地（新地號為復興段447 地號）分割出來，並於73年
    4 月3 日另分割出同段754-32地號（新地號為復興段448 地
    號），85年5 月15日同段754-3 地號土地又分割出同段754-
    28地號（新地號為復興段446 地號）。嗣復興段447 地號土
    地，因買賣而由政府收購，同段448 地號土地則仍屬共有，
    並無政府強制徵收之情事。再者，復興段447 、448 地號土
    地雖編定為機關用地，然主張袋地通行權所通行之土地，並
    不受限於使用分區之編訂，換言之，即不限於編定為道路用
    地之土地，方可對其主張通行權，故如有通行之必要，縱經
    編訂為機關用地，仍須提供道路通行。綜上說明，依民法第
    789 條之規定，被上訴人2 人自應通行復興段448 、447 及
    446 地號土地而與附近道路連接。
  (二)如認本件並無民法第789 條之適用（即復興段449 地號土地
    應通行同段447 、448 、452 、453 地號土地與學人路接通
    ），而必須通行上訴人所有之系爭土地，則考量被上訴人丙
    ○○經營傢俱行使用大貨車上下貨物實際所需土地之範圍與
    必要性，及民法第787 條之規定，上訴人主張被上訴人僅得
    通行如附圖一所示斜線部分之土地，方為適當。並聲明：(一)
    被上訴人之訴駁回。(二)訴訟費用由被上訴人負擔。
三、原審判決確認被上訴人丙○○、乙○○就上訴人丁○○所有
    系爭427 地號土地如附圖所示編號B3部分，面積6.15平方公
    尺之土地，就上訴人甲○○所有系爭428 地號土地如附圖所
    示編號B2部分，面積42.56 平方公尺之土地有通行權存在，
    上訴人並不得為任何阻被上訴人丙○○通行之行為，而駁
    回被上訴人乙○○其餘之訴（乙○○對其敗訴部分並未聲明
    不服，故該部分已確定）。上訴人對敗訴部分，提起上訴，
    其上訴聲明(一)原判決關於上訴人敗訴部分廢棄(二)上開廢棄部
    分，被上訴人在第一審之訴駁回。(三)第一、二審訴訟費用均
    由被上訴人負擔。
    被上訴人則答辯聲明：上訴駁回。
四、兩造不爭執事項：
  (一)復興段449 地號土地係被上訴人與訴外人黃永昌、曾雄昌、
    黃鳳昌及曾吉雄所共有，為袋地，現由被上訴人丙○○於該
    土地上經營「佳家福傢俱行」，被上訴人乙○○亦居住於該
    土地上。
  (二)被上訴人與訴外人黃永昌、曾雄昌、黃鳳昌及曾吉雄除共有
    復興段449 地號土地外，另共有同段448 地號土地。而448
    地號土地現為空地。
  (三)被上訴人所有之復興段449 地號土地，舊地號為屏東縣內埔
    鄉○○○段754-17地號，於62年9 月1 日由同段754-3 地號
    土地（新地號為復興段447 地號）分割出來，並於73年4 月
    3 日另分割出同段754-32地號（新地號為復興段448 地號）
    ，85年5 月15日同段754-3 地號土地又分割出同段754-28地
    號（新地號為復興段446 地號）。其中447 地號土地現為中
    華民國所有，又該地可通行屏東縣內埔鄉○○路。
  (四)系爭427 地號土地，係上訴人丁○○所有；系爭428 地號土
    地則係上訴人甲○○所有。
  (五)復興段447 地號土地，係由中華民國於62年6 月28日向原共
    有人買賣所得，並於63年5 月21日登記在案。該土地原為國
    防部聯勤總司令部管理，自91年6 月10日改登記由財政部國
    有財產局管理迄今。
五、兩造爭執事項：
  (一)復興段447 、448 、449 地號土地分割時，是否已有德美路
    外之其他通路接通學人路？
  (二)復興段449 地號土地是否係因土地一部讓與或分割，致有不
    通公路之情形，而僅得通行同段448 、447 、446 地號土地
    ？
  (三)如不受上開限制，則通行時損害最少之處所及方法為何？
六、茲就兩造上開爭執事項，判斷如下：
  (一)復興段447 、448 、449 地號土地分割時，是否已有德美路
    外之其他通路接通學人路？
  1.按「當事人主張有利於己之事實者，就其事實有舉證之責任
    。」民事訴訟法第277 條本文定有明文。本件被上訴人主張
    自復興段447 、448 、449 地號土地分割前，向來渠等均係
    通行系爭427 、428 地號土地至學人路乙節，既為上訴人所
    否認，上訴人並抗辯被上訴人應係通行他筆土地至學人路，
    則依諸上開規定，上訴人就此有利於己之積極事實，自應負
    舉證之責任。
  2.查復興段447 地號土地現雖可通行德美路，有如上述，惟德
    美路係於82年拆除地上物，嗣於83年間開通，開通前復興段
    447 、448 、449 地號土地係由學人路通行；又復興段447
    、448 、449 地號土地於61、62年間係通行學人路，依斯時
    之地籍圖所示，該等土地與學人路並未接通等情，分別有屏
    東縣內埔鄉公所96年5 月24日屏內鄉建字第0960007748號、
    同年9 月27日屏內鄉建字第0960013135號函可參（分別見一
    審卷第117 、211 頁），復有內部政土地測量局96年7 月6
    日測圖字第0960006411函附之土地重測前地籍圖在卷可憑（
    見一審卷第141 至144 頁），是前揭3 筆土地於分割之前，
    係與公路隔離，須藉由他人之土地始得通行至學人路，殆可
    認定。
  3.復興段447 、448 、449 地號土地於分割之前，雖與公路隔
    離，係藉由他人之土地始得通行至學人路，有如前述，然揆
    諸常情，復興段449 地號土地既鄰近系爭427 、428 地號土
    地，則使用人自無捨此便捷路徑而繞行他處通行學人路之理
    ，此外，上訴人復未舉證證明被上訴人係藉由上訴人所有之
    系爭427 、428 地號土地以外之何筆土地通行，是揆諸前開
    規定，自難遽為對其有利之認定。從而，上訴人此部分所辯
    ，尚難採信。
  (二)復興段449 地號土地是否係因土地一部讓與或分割，致有不
    通公路之情形，而僅得通行同段448 、447 、446 地號土地
    ？
  1.按「因土地一部之讓與或分割，致有不通公路之土地者，不
    通公路土地之所有人，因至公路，僅得通行受讓人或讓與人
    或他分割人之所有地。」民法第789 條第1 項定有明文。是
    以，若土地與公路無適宜之聯絡，係因土地所有人自己之任
    意行為所致，周圍地所有人自無容忍通行之義務，故僅許土
    地所有人通行受讓人或他分割人之所有地。反面言之，如土
    地本即不通公路，縱於讓與或分割後所讓與或分割之土地因
    故（例如新路開通）得通行公路，因土地所有人並非因自己
    之讓與或分割土地，始致其土地產生不通公路之狀態，顯與
    上開民法第789 條第1 項所定情事不同，自不得禁止土地所
    有人通行周圍地。
  2.被上訴人與訴外人黃永昌、曾雄昌、黃鳳昌及曾吉雄所共有
    之復興段449 地號土地，舊地號為屏東縣內埔鄉○○○段
    754-17地號，係於62年9 月1 日由同段754-3 地號土地（新
    地號為復興段447 地號）分割出來，並於73年4 月3 日另分
    割出同段754-32地號（新地號為復興段448 地號），85年5
    月15日同段754-3 地號土地又分割出同段754-28地號（新地
    號為復興段446 地號）。而復興段447 地號土地面臨之德美
    路係於82年間拆除地上物，83年間始開通；又復興段447 、
    448 、449 地號土地於61、62年間係通行學人路等情，前已
    述及。再復興段449 、448 、447 地號土地並未直接面臨學
    人路，故若欲到達學人路，則須通過同段其他地號土地之情
    ，亦經本院及原審勘驗現場屬實，並有原審製作之勘驗測量
    筆錄及簡圖在卷可憑（見一審卷第49頁至51頁）。茲復興段
    447 （含斯時尚未分割出之復興段446 地號土地）、448 、
    449 地號土地分割時，德美路既尚未開通，而唯一供通行之
    學人路，又非直接面臨，上訴人復未能舉證證明被上訴人有
    藉由上訴人所有之系爭427 、428 地號土地以外之他筆土地
    通行學人路之情事，則分割前該土地整筆即為袋地，足堪認
    定。
  3.復興段447 、448 、449 地號土地分割前，該土地整筆既為
    袋地，而德美路又係於83年間始開通，則揆諸前揭說明，自
    無不許被上訴人依民法第789 條第1 項之規定請求通行系爭
    427 、428 地號土地之理。是上訴人抗辯依民法第789 條之
    規定，被上訴人應通行復興段448 、447 及446 地號土地以
    與附近道路連接等語，尚無可採。
  (三)如不受上開限制，則通行時損害最少之處所及方法為何？
  1.按「前項情形，有通行權人，應於通行必要範圍內，擇其周
    圍損害最少之處所及方法為之。」民法第787 條第2 項亦有
    明文。鄰地通行權為鄰地所有權之擴張，其目的在解決與公
    路無適宜聯絡之土地通行問題，惟該通行權之範圍，於具備
    必要性程度外，應選擇對周圍地損害最少之處所及方法為之
    ，因此主張通行權時，除應考量必要性、法目的性外，尚需
    慮及比例性原則，即主張袋地通行者所實施之手段，除對周
    圍地所有人而言，應為最小之侵害外，就通行後所增益之土
    地利益及經濟機能亦不得略而不論。
  2.查被上訴人丙○○所有，坐落復興段449 地號土地上之建物
    ，係開設「佳家福傢俱行」，此為兩造所不爭執，則依其經
    營傢俱業通常使用之需要，被上訴人丙○○須有適宜之通道
    以供車輛載運傢俱貨物經常出入之必要，自堪認定。又一般
    傢俱體積頗大，此為眾所週知之事，故所需用之載運車輛自
    以大型者為必要。而被上訴人載運傢俱通常所需用之貨車，
    長約10公尺、寬約2. 5公尺，如以倒車方式裝卸貨物，該車
    頭將會突出佔用學人路慢車道，有礙交通安全等情，亦有被
    上訴人提出之照片在卷可稽（見一審卷第127 至128 頁、第
    14 9頁）並經本院勘驗現場查明無誤。本院審酌被上訴人丙
    ○○通行系爭427 、428 地號土地所需之範圍，除須得供載
    貨車輛正常起卸，且不得妨礙學人路用路人之交通安全；復
    考量系爭427 地號土地，面積為12.57 平方公尺，系爭428
    地號土地，面積則為42.59 平方公尺，有土地登記謄本2 紙
    在卷可稽（見一審卷第6 、7 頁），面積非大，且系爭2 筆
    土地右側均臨學人路，左側則鄰國有之430 地號土地，並無
    法供做建築或較大型之商業使用，是堪認以系爭土地之部分
    供被上訴人丙○○通行，損害並非甚大等情狀，因認被上訴
    人丙○○主張以其所經營之傢俱行中心門往左右計共10 公
    尺之寬度，通行上訴人丁○○所有之系爭427 地號土地如附
    圖所示編號B3部分，面積6.15平方公尺之土地；通行上訴人
    甲○○所有系爭428 地號土地如附圖所示編號B2部分，面積
    42.56 平方公尺之土地，應屬適當。又被上訴人丙○○既有
    權通行如上所述之土地，則其請求上訴人2 人於前開土地不
    得為任何阻礙其通行之行為，亦有理由，應予准許。
  3.次查，被上訴人乙○○所有，坐落復興段449 地號土地上之
    房屋係做為住家使用，為兩造所不爭執，則其自有通行周圍
    地至學人路以通行他處，以利就業、就學之必要。查系爭42
    7 、428 地號土地，面積非大，而乙○○所有之上開房屋係
    供住家使用，均如上述；又乙○○所有之房屋直接毗鄰之復
    興段430 地號土地寬3.27公尺，亦有屏東縣潮州地政事務所
    土地複丈成果圖在卷可稽（見一審卷第181 頁），本院斟酌
    上揭情形，認乙○○如藉由前開准許丙○○通行之土地通行
    至學人路，距離非長，並無不便；且縱使乙○○有使用一般
    小客車之必要，因復興段43 0地號土地之寬度亦足以容納其
    駕車通行，不致對乙○○之通行方法形成任何阻礙。況且，
    此種通行方法對系爭42 7、428 地號土地之侵害，亦可減至
    最低。至乙○○雖主張通行丁○○所有之系爭427 地號土地
    如附圖所示編號A3部分，面積6.42平方公尺，及甲○○所有
    之系爭428 地號土地如附圖所示編號A2部分，面積0.03平方
    公尺之土地云云，惟原審並未採取乙○○此部分主張之通行
    方法，因而駁回乙○○請求上訴人不得有阻乙○○通行附
    圖A3、A2部分之行為，乙○○就此部分，並未聲明不服，故
    本院就此部分不予論述。
  4.至上訴人雖主張被上訴人應通行如附圖一所示斜線部分之土
    地，方為適當，惟如依此方式通行，被上訴人通過甲○○所
    有之系爭428 地號土地所需用之面積雖然較小（僅需1.46平
    方公尺，有屏東縣潮州地政事務所土地複丈成果圖在卷可稽
    ，見一審卷第181 頁），然因被上訴人所有之上開建物，均
    係面向學人路（此有現場照片在卷可稽，見一審卷第72頁正
    、反面），渠等對外之通行，將因此改做長距離之繞行，始
    得接通學人路，明顯不利被上訴人對外之活動。再者，丙○
    ○係從事傢俱業，前已述及，若依上訴人主張之此種通行方
    式，實不利於該傢俱行之對外連絡，並將導致貨物之販售與
    載運之不便，而嚴重影響丙○○之營業。故上訴人此種主張
    ，顯然不利於復興段449 地號土地之利益及經濟機能。況且
    ，復興段429 、453 地號土地係屬第三人（中華民國）所有
    ，此有各該土地異動索引存卷可憑（見一審卷第188 、196
    頁），若依上訴人之主張，顯係將法律依鄰地相鄰關係對周
    圍地所為之限制轉嫁至他地，其不當明甚。
七、綜上，被上訴人所有並使用之復興段449 地號土地既係袋地
    ，而經本院審酌結果，認上訴人所提通行方案並不適當，應
    以如原判決主文第1 項所示之通行方法為可採，原審並命上
    訴人不得為任何阻丙○○通行之行為，亦無不當，上訴意
    旨求予廢棄改判，為無理由，應予駁回。
八、本件事證已明，兩造其餘攻擊防禦方法與判決之結果不生影
    響，爰不予論述，併此明。
九、據上論結，本件上訴為無理由，依民事訴訟法第449 條第1
    項、第78條、第85條第1項後段，判決如主文。
中    華    民    國    97    年    9     月    24    日
                              民事第四庭
                                  審判長法官   蔡文貴
                                  法      官   謝靜雯
                                  法      官   黃科瑜
以上正本證明與原本無異。
本判決不得上訴。
中    華    民    國    97    年    9     月    25    日
                                  書  記  官   邱麗莉
                                                   W


司法院資訊處製作；財團法人民間司法改革基金會備份。
